【裁判字號】    94,易,837
【裁判日期】    950504
【裁判案由】    詐欺
【裁判全文】
臺灣苗栗地方法院刑事判決               94年度易字第837號
公  訴  人  臺灣苗栗地方法院檢察署檢察官
被      告  乙○○
   （原名：徐肇）
被      告  甲○○
  （原名：林貴嬌 ）
上列被告等因詐欺案件，經檢察官提起公訴（94年度偵續字第37
號），本院判決如下：
    主  文
乙○○共同意圖為自己不法之所有，以詐術使人將本人之物交付
，處有期徒刑陸月，如易科罰金，以參佰元折算壹日。
甲○○共同意圖為自己不法之所有，以詐術使人將本人之物交付
，處有期徒刑肆月，如易科罰金，以參佰元折算壹日。
    事  實
一、乙○○、甲○○原有夫妻關係（於民國89年間離婚），均明
    知並無資力償還貨款，竟共同基於意圖為自己不法所有之犯
    意聯絡及行為分擔，隱瞞自己並無資力之事實，於86年4 月
    間某日，向丙○○所經營之隆泰有機物處理股份有限公司訂
    購肥料，貨款總計新臺幣（下同）28萬3 千元，致丙○○陷
    於錯誤，指示貨運公司之司機，將肥料運送至乙○○指定之
    苗栗縣泰安鄉農地，將貨物交付乙○○代表收受。嗣後乙○○、甲○○即均諉以農作物欠收為由拒不付款，經丙○○屢
    次催討仍不得要領。迄91年4 月間，因丙○○繼續追討，乙○○遂指示甲○○簽發支票2 紙（發票日分別為91年8 月30
    日、金額14萬元；91年11月30日、金額14萬3 千元）而虛與
    委蛇，迄支票屆期提示仍遭退票（因甲○○所有之支票帳戶
    有多次退票紀錄，於91年7 月26日經新竹國際商業銀行大湖
    分行列為拒絕往來戶），告訴人始知受騙。
二、案經告訴人隆泰有機物處理股份有限公司（代表人丙○○）
    訴請臺灣苗栗地方法院檢察署檢察官偵查起訴。
    理  由
一、訊據被告乙○○、甲○○2 人固均供承於上揭時、地有向告
    訴人之代表人丙○○（下稱「被害人」）訂購肥料供經營之
    農園使用一情不諱，惟均矢口否認有詐欺取財之犯意，辯稱
    ：因颱風來襲，收成欠佳，收入不足，故無力償還肥料貨款
    云云。然查：
（一）「刑法第339 條第1 項詐欺罪之成立，以意圖為自己或第
      3 人不法所有，以詐術使人將本人或第3 人之物交付為要
      件。故加害者如有不法取得財物之意思，實施詐欺行為，
      被害者因此行為陷於錯誤而為財產上之處分，受其損害，
      即應構成該罪」；又「所謂詐術，並不以欺罔為限，即利
      用人之錯誤而使其為財物之交付，亦不得謂非詐欺」；「
      所謂詐術行為，亦不以積極之語言、文字、肢體、舉動或
      兼有之綜合表態等為限，其因消極之隱瞞行為，致使被害
      人陷於錯誤，亦包括在內」；「設被告並無充足清償能力
      ，卻隱瞞此等事實，向告訴人借款，嗣後又刻意避債，拖
      欠不還，自不得謂非詐欺」，最高法院著有24年上字第45
      15號判例、80年度台非字第301 號、90年度台上字第7781
      號判決，均足資參照。
（二）按刑法上之詐欺罪與民事上之債務不履行，於客觀上雖均
      屬債務人未履行債務之社會事實，然二者間之區別，即在
      於債務人之不履行債務，其主觀上是否具有可歸責之惡性
      。尤以契約之成立與履行，既是國民經營社會生活不可避
      免之經濟活動，則當事人締結契約當時，一方面對他造未
      來必將誠實履行契約義務產生合理之期待，而對自己亦將
      秉持誠實信用之法則履行債務，亦不啻具備「保證人」之
      資格與地位，即對於締約之他造，負有「保證」必將誠實
      履行契約義務之責任。此在成立雙務契約，雙方應互為給
      付之情形，尤屬重要，否則無以保障社會經濟生活之正常
      運轉與交易活動之順利進行。蓋締約之一造，若於成立契
      約之初，即對自己債務未來之履行，主觀上無依約履行之
      誠意；客觀上亦無嗣後得以履行債務之能力，則其成立契
      約之初，顯然已違背誠實信用法則，竟仍受領他造之先為
      給付而於事後拒為相對給付，其行為顯然具備可罰之惡性
      ，不僅構成民事上之債務不履行，在刑法上亦應負詐欺取
      財（或詐欺得利）之罪責，無庸待言。進一步言之，若締
      約當時，締約之一造主觀上對未來是否履行義務，係在不
      確定之狀態（如屆期有錢即清償，無錢即不清償）；客觀
      上對於未來履行義務之能力，又係寄託在某種特定條件之
      成就上（如有獲利即有能力清償，未獲利即無能力清償）
      時，則債務人主觀上係缺乏必然履行義務之誠意，於誠實
      信用法則難謂符合；客觀上，則對於先為給付之他造而言
      ，嗣後是否能取得相對給付，無異處於不可知、不可確定
      之風險，則就雙務契約當事人本應相互對等之地位以言，
      即不免有失公平。質言之，締約之一造，既明知未來履行
      義務之能力有疑義，然卻就該部分之事實予以隱瞞，使先
      為給付之一方無從預測其未來可能無法取得對待給付之風
      險，致遽為先行給付，則該先行給付，係來自於對他造履
      行義務能力與誠信有所誤認，此種認知上之錯誤，既係由
      於對造隱瞞之結果，則隱瞞之一方，其消極之不告知行為
      ，亦屬施行詐術之方法，而先為給付之一方，其所為之給
      付，既係基於對方施行詐術之結果而為給付，其因隱瞞而
      取得他人先為給付之一造，雖無積極詐欺之舉止，然仍應
      依詐欺罪而應予課責。此所以上開判例、判決均認為所謂
      「詐術」，不以欺罔為限，亦不以積極之語言、文字、肢
      體、舉動或兼有之綜合表態等為必要，且若無充足清償能
      力，卻隱瞞事實，向他人借款，嗣後又刻意避債，拖欠不
      還，即屬「詐欺」行為之意旨所在，合先敘明。
（三）以本件而言，被告乙○○、甲○○2 人，於86年間經營農
      園前，本即對外負有1 百萬元以上之債務，對貨款之支付
      並無資金可供預備，而係寄託於未來農作物之收成等情，
      已據被告乙○○於審理中陳述：「當時我就有負債，少說
      也有數十萬元」；被告甲○○供稱：「當時我已經向我母
      親借了1 百多萬元，就是要拿來給乙○○作事業。那是在
      經營農場以前，所以負債不止乙○○所講的數十萬元」等
      語明確。堪證被告2 人於收受被害人交付肥料當時，並無
      相對應之足夠資力可以保證未來必然可以支付貨款。參酌
      被告徐亦承於審理中供稱：「農業之收成沒有辦法評估，
      本來就是一種賭博」云云，益證被告2 人對將來之農業收
      成，是否必然有利潤並無絕對把握，完全係寄託在不可知
      之未來，其所經營之可能收成上。從而被告2 人既均明知
      自己從事之工作具有風險，未來是否有所收成，並無把握
      ，即係將自己有無履行債務之能力，寄託於類似賭博之「
      或然性」及「有收成即清償，無收成即不清償」之心理，
      而對被害人隱瞞上開風險，逕向被害人請求並收受價值28
      萬3 千元之肥料先供己用，是其締約之初，對該筆貨款未
      來並無必然可以如期清償被害人之誠信甚明。
（四）另參諸被害人丙○○之告訴意旨，被告2 人在未能依約清
      償貨款後，僅以收成欠收為由而相互推諉，事後對被害人
      亦無任何主動協商處理債務之行動，甚至於事隔5 年後之
      91年4 月間，因丙○○繼續追討，乙○○遂指示甲○○簽
      發支票2 紙而虛與委蛇，惟支票屆期提示仍遭退票1 節以
      觀，若被告2 人確有清償之誠意何以致此？況依新竹國際
      商業銀行大湖分行93年4 月21日竹商銀大湖字第1151號函
      所附之「開戶資料」、「退票紀錄資料」及「資金往來明
      細」所示，被告甲○○於91年4 月間開立支票前，在其所
      有之新竹國際商業銀行大湖分行（帳號為0000000000之支
      票存款帳戶）內，並非全無存款可供清償，以90年8 月30
      日為例：有174 萬餘元；91年4 月30日時，尚有184 萬餘
      元），均足可償還被害人28萬餘元之債務綽綽有餘。是證
      被告2 人，顯然於90年4 月間即有能力可以清償，何以未
      清償？又被告2 人在91年4 月間開立支票當時，亦有能力
      可以清償，何以當時仍不清償？卻以數月後之支票代為支
      付？而該支票嗣後又因存款不足遭致退票？綜此足認被告
      2 人並非全無能力、機會償還所欠告訴人上揭貨款，然渠
      2 人於有能力、有機會償還積欠告訴人多年貨款時，仍未
      予償還，並以支票拖延，嗣於支票提示付款日時，又另因
      經營失敗致遭退票而無法償還，甚至坐令支票退票，益證
      被告2 人前向告訴人訂購肥料之初，並無償還之誠意，且
      無認真處理債務之念，至為灼然。
（五）末查，被告2 人雖於警詢、偵查及審理中，皆表示願意還
      款或分期清償云云，然本件被告應向被害人償還之貨款，
      僅為區區28萬餘元，金額非高，且該筆金額本應於86年間
      即應付清，然事發距今已逾約10年，竟仍對被害人並無絲
      毫之具體清償行為，其辯詞即有可疑。況被告2 人既於訂
      立契約之初，經查明並無清償之準備與能力，竟隱瞞其事
      實而遽與被害人訂立契約並利用被害人之錯誤，收受被害
      人給付之肥料，其已違反誠實信用法則在先；而被告等於
      拒絕清償後，屢經被害人催索，此段期間，亦已有相當之
      資金足夠清償貨款，竟於有能力、有機會清償時，仍拒不
      清償，從而致被害人遭受損害，且迄本院開庭審理中，被
      告2 人仍相互推諉，未見被告2 人有任何具體清償之行為
      ，顯然渠2 人之空言償還云云，均係飾卸之詞，並無足採
      。被告2 人確有詐欺犯行，事證明確，洵堪認定。
（六）又本件被告之詐欺行為，係明知自己並無資力而仍於86年
      間隱瞞並無資力清償貨款之事實，而向被害人訂購肥料並
      收受交付。至於渠2 人於91年間之交付支票，僅係延續其
      先前拒絕支付貨款以為清償之初衷，為行為之繼續，並非
      另起詐欺之犯意或基於連續詐欺之犯意，故法律上應僅視
      為一個詐欺行為，並非數罪，亦無連續犯之適用。又乙○○、甲○○2 人雖於89年間離婚，然於為本件行為時，2
      人間仍有夫妻關係，雖本件之訂購肥料，係由乙○○個人
      負責接洽，有關叫貨、收受肥料，均係由乙○○個人處理
      ，然鑑於當時被告2 人既係共同經營農作，共負盈虧，且
      仍有婚姻關係，故被告2 人雖依犯罪情節而於責任上得有
      輕重之分，然被告乙○○固應就詐欺行為負主要之責，被
      告甲○○為被告乙○○之妻，且為共同經營農作之人，於
      本件之詐欺罪責自亦無從推諉卸責，併此敘明。
二、核被告乙○○、甲○○所為，均係犯刑法第339 條第1 項之
    詐欺取財罪。被告2 人間，有犯意聯絡及行為分擔，為共同
    正犯。茲審酌被告2 人本件犯罪情節之輕重與犯罪之動機、
    目的、手段、與被害人間之關係、犯罪後之態度、被害人所
    受之損害等一切情狀，分別量處如主文所示之刑。又被告2
    人於本案犯罪後，刑法第41條業於90年1 月4 日修正，同月
    10日公佈，並自同月12日生效。該條規定得易科罰金之罪為
    犯最重本刑為5 年以下有期徒刑之罪，與修正前得易科罰金
    為最重本刑為3 年以下有期徒刑以下之刑之罪相較，以新法
    有利於被告，依刑法第2 條第1 項但書規定，自應適用新法
    ，故本件被告2 人均併諭知易科罰金之折算標準。
據上論斷，依刑事訴訟法第299 條第1 項前段、刑法第2 條第1
項但書、第28條、第339 條第1 項、修正後刑法第41條第1 項前
段、罰金罰鍰提高標準條例第1 條前段、第2 條，判決如主文。
本案經檢察官戴瑞麒到庭執行職務。
中    華    民    國    95    年    5     月    4     日
                  刑事第二庭審判長法  官  林燦都
                                  法  官  吳炳桂
                                  法  官  楊台清
以上正本證明與原本無異。
如不服本判決，應於判決送達後10日內向本院提出上訴狀（應抄
附繕本）。告訴人或被害人如對於本判決不服者，應具備理由請
求檢察官上訴，其上訴期間之計算係以檢察官收受判決正本之日
期為準。
                                  書記官  劉千瑄
中    華    民    國    95    年    5     月    4     日
附錄論罪科刑法條：
中華民國刑法第339條：
意圖為自己或第三人不法之所有，以詐術使人將本人或第三人之
物交付者，處5 年以下有期徒刑、拘役或科或併科1 千元以下罰
金。
以前項方法得財產上不法之利益或使第三人得之者，亦同。
前二項之未遂犯罰之。


司法院資訊處製作；財團法人民間司法改革基金會備份。
